【裁判字號】    89,自,394
【裁判日期】    900321
【裁判案由】    侵占
【裁判全文】
臺灣高雄地方法院刑事判決                          八十九年度自字第三九四號
    自  訴  人  乙○○
    自訴代理人  甲○○
    被      告  丁○○
    被      告  丙○○
右列被告因侵占案件，經自訴人提起自訴（八十九年度自字第三九四號），本院判決
如左：
    主  文
丁○○、丙○○均無罪。
    理  由
一、自訴意旨略以：被告丁○○及被告丙○○之前曾經擔任由自訴人乙○○獨資經營
    ，位於高雄市前金區○○○路六十一號八樓「一雨成秋視聽歌唱」中心（以下簡
    稱一雨成秋）之副總經理，被告丙○○與被告丁○○先後於八十八年五月間及同
    年十月十五日自「一雨成秋」離職時，取走客人前來消費簽帳時所開具用以擔保
    用之本票，丙○○並以其名義開立一紙新台幣（下同）十五萬四千八百元之本票
    ，丁○○則以三十四萬四千四百元之客票抵帳，保證返還客人所簽帳之款項，詎
    二人屆期均避不見面而置之不理，故認被告二人涉犯刑法之侵占罪等語。
二、本件依自訴人自訴所主張之事實，認被告二人涉嫌侵占部分曾至自訴人所經營「
    一雨成秋中心」消費之客戶於消費簽帳後所清償之款項，因「一雨成秋中心」係
    由自訴人獨資經營，有高雄市政府營利事業登記證高市建二商字第七三九三七三
    二一號一份在卷可稽，故若被告侵占原應由「一雨成秋中心」向簽帳未付款之客
    戶收取之款項，自訴人應屬直接被害人，依法自得提起自訴，合先敘明。
三、自訴人起訴主張認被告二人涉犯上開犯罪，無非係以其所提出由被告丙○○所開
    立之票面金額為十五萬四千八百元之本票及被告丁○○所出具經其背書，票面金
    額共計三十四萬四千四百元之客票二紙，為其論罪之依據。訊據被告丁○○及丙
    ○○固不否認自訴人所提出之本票及客票確為其等自「一雨成秋中心」離職時，
    所開立或背書後交予自訴人之事實，惟堅詞否認有何侵占之犯行，辯稱：伊並未
    取走客人本票去收款，伊會交付前揭本票及客票，是因為渠等之前擔任公司幹部
    ，依公司之規定，客人簽帳，幹部就必須在後面背書，二人後來因為要離職，公
    司要渠等負責收取尚未收回消費款項，所以要伊開本票或在所交付之客票背書以
    資擔保等語。
四、按犯罪事實應依證據認定之，無證據不得推定其犯罪事實；又不能證明被告犯罪
    ，應諭知無罪之判決。刑事訴訟法第一百五十四條及第三百零一條分別定有明文
    。次按，告訴人之告訴，係以使被告受刑事訴追為目的，是其陳述是否與事實相
    符，仍應調查其他證據以資審認，最高法院五十二年台上字第一三００號著有判
    例可供查考，同理，因自訴人之指訴，亦係為使被告受刑事訴追，故仍應需對自
    訴人之指訴加以調查其他相關稽證，以證明自訴人之指訴是否與真實相符。
五、經查：
（一）自訴人提起自訴時雖指陳被告二人自「一雨成秋」離職時取走客戶賒帳時簽發
      與該店擔保之本票，自行向客戶收取前開帳款而侵占之，然該事實非但為被告
      二人所否認，自訴代理人復表示：「（為何說被告取走客戶本票？）因為本票
      係三聯，其中一聯不見了，所以認為是他們取走的」、「（你指他們侵占本票
      之另一聯？）是，但沒有證據，因為我在公司找不到資料，上面沒有地址，只
      有被告知道」（見本院八十九年九月八日筆錄），足見自訴人認被告二人取走
      客戶我簽發知本票，純係臆測之詞，又自訴人雖提出由被告簽發之本票及背書
      之客票，然因票據為無因證券，簽發票據之實質原因不一而足，自單一簽發票
      據之事實，故難推論其原因關係為何，在無其他佐證之情形下，亦不得僅以被
      告曾簽發本票或交付客票予自訴人乙節即推論被告自「一雨成秋」離職時，確
      曾取走曾至「一雨成秋中心」消費惟未付款之客戶所開立擔保付款之本票之事
      實，更不得據以推論被告有向簽帳之客戶收取款項並進而侵占入己之事實。加
      以自訴代理人嗣後於本院審理中自承，被告二人離職時之所以簽發本票或交付
      自己背書之客票係為擔保渠等會負責收取客人所賒欠之簽帳款項並稱：「（當
      初為何要求被告簽本票換回客人本票？）因為他們要離職，我們給他一些時間
      去收，但他並沒有收回」、「（公司是否有專人收款？）是」、「（客戶所收
      本票是否在你那裡？）是，但被告有副本」（見本院九十年三月七日筆錄），
      足見被告二人離職時簽發本票或交付自己背書之客票，目的在擔保渠等離職後
      仍會為「一語成秋」收取渠等任職期間客戶所賒欠之帳款，亦即，於其二人離
      職之時，該等款項均係尚未收取之待收款項足堪認定，是以，不得以前開票據
      之存在，驟予推論被告二人業已收取該款項卻拒不繳回「一語成秋」而構成侵
      占之罪。
（二）再者，侵占罪之成立，以被告將自己持有他人之物，變易持有為所有之意思為
      必要，是若該物自始未在被告持有之中，自無所謂將「持有」意思變更為「所
      有」意思之侵占可言。本件自訴代理人自承，並無證據證明被告二人確有收取
      其等離職時所同意向客戶收取之款項，並稱：「他們有否向客戶收取我不知道
      ，但這是他們應向客戶收的，且被告二人所開之票據退票，所以告他們」（見
      本院八十九年十月二十四日筆錄）、「（自訴狀記載丙○○侵占金額是何種款
      項？）是他擔任副總，他幫客人背書，未入公司帳的款項。（為何自訴狀記載
      拾伍萬？）其中五萬多已經依簽帳單住址收回，被告離職後亦負責向客戶收回
      一部分繳回公司。現在還有十萬元尚未收回，被告亦沒提供住址，無法去收」
      、「（有無証據証明被告已經取得該款項而沒有繳回公司？）沒有」、「（為
      何告他侵占？）依據我們當初協議，他要負責收這些款項，他沒收回，所以認
      為他侵占」等語（見本院九十年三月七日筆錄），又其與被告丁○○達成和解
      後竟直承：「劉女已經答應把錢還我，他自己再慢慢收帳款，我們已達成和解
      」、「（劉女是否向客人收取款項？）沒有」，益足證被告二人辯稱離職後並
      未收取客戶簽帳所欠之款項一詞可採，又自訴人既無法提出足資證明被告二人
      確已收取前開款項之證據供本院調查，並表示公司已結束營業，資料不見了，
      所以無法再提出被告有去收款但未繳回公司之客戶名單等語，是無法證明被告
      二人對前開款項確曾持有，則其有無變易持有為所有之前提事實即屬不能證明
      ，復查無其他積極證據可認被告二人有自訴人所指之犯行存在，既不能證明被
      告二人犯罪，依法應為無罪之諭知。
據上論斷，應依刑事訴訟法第三百四十三條、第三百零一條第一項，判決如主文。
中      華      民      國    九十     年       三      月    二十一    日
                              臺灣高雄地方法院刑事第二庭
                                  法  官  卓立婷
右正本證明與原本無異。
如不服本判決，應於判決送達後十日內，向本院提出上訴狀。
                            書記官    陳家宏
中    華    民    國      九十      年      三      月      二十三      日


司法院資訊處製作；財團法人民間司法改革基金會備份。
